<!-- --- -->
<!-- title: "Analyse des séries temporelles avec R" -->
<!-- format: docx -->
<!-- output-file: "Analyse des séries temporelles avec R" -->
<!-- echo: false -->
<!-- --- -->

```{r}
#| include: false
library(forecast, quietly = FALSE, warn.conflicts = FALSE)
library(ggplot2, quietly = FALSE, warn.conflicts = FALSE)
library(patchwork, quietly = FALSE, warn.conflicts = FALSE)
```


::: {#exr-def-st}
Une série temporelle est un processus stochastique, dont on n'observe qu'une réalisation.

**A. Vrai.**

B. Faux.
:::

::: {#exr-err-dplyr-lag}
Que va donner le code suivant :
```{r}
#| eval: false
#| echo: true
library(dplyr)
library(stats)
lag(AirPassengers)
```

**A. Une erreur car le chargement du package `dplyr` masque la fonction `stats::lag`.**

B. Ma série retardée car j'ai chargé le package `stats` après le package `dplyr`.
:::

::: {#exr-lag-diff}
Je souhaite calculer la série différenciée à l'ordre 12 et la série retardée de 1 mois de la série `AirPassengers`.
Quelles fonctions faut-il utiliser ?

A. `stats::diff(AirPassengers, 12)` et `stats::lag(AirPassengers, 1)`.

B. `stats::diff(AirPassengers, -12)` et `stats::lag(AirPassengers, 1)`.

**C. `stats::diff(AirPassengers, 12)` et `stats::lag(AirPassengers, -1)`.**

D. `stats::diff(AirPassengers, -12)` et `stats::lag(AirPassengers, -1)`.
:::

::: {#exr-tsibble}
Quel package permet de manipuler des séries temporelles avec le language du `tidyverse` ?

A. `stats`.

B. `xts`.

C. `stats`.

**D. `tsibble`.**
:::

::: {#exr-autocor}
À quel autocorrélogramme est associé à la série suivante ?

```{r}
#| message: false
#| echo: true
library(forecast)
library(ggplot2)
library(patchwork)
autoplot(UKgas) + ggplot2::labs(y = "Nombre",
	title = "Consommation trimestrielle de gaz au Royaume-Uni")

acf_a = ggAcf(AirPassengers, lag.max = 24) + labs(title = "Image A", y = NULL, x = NULL)
acf_b = ggAcf(ldeaths, lag.max = 24)+ labs(title = "Image B", y = NULL, x = NULL)
acf_c = ggAcf(UKgas, lag.max = 24)+ labs(title = "Image C", y = NULL, x = NULL) +
	scale_x_continuous(breaks = c(6, 12, 18, 24))
acf_d = ggAcf(UKDriverDeaths, lag.max = 24)+ labs(title = "Image D", y = NULL, x = NULL)
(acf_a + acf_b) /
	(acf_c + acf_d)
```

A. Image A.

B. Image B.

**C. Image C.**

D. Image D.
:::



::: {#exr-perod-bb}
À quelle composante est associé le périodogramme suivant :
```{r}
set.seed(1)
s <- ts(cos(2*pi/12*(1:100)) + sin(2*pi/12*(1:100)), frequency = 12, start = 2000)
spectrum(s, 
         detrend = FALSE,
         method = "pgram", log = "no")
```

A. Tendance.

B. Cycle.

**C. Saisonnalité.**

D. Irrégulier.
:::

::: {#exr-perod-bb}
À quelle composante est associé le périodogramme suivant :
```{r}
set.seed(1)
i = ts(rnorm(100), frequency = 12, start = 2000)
spectrum(i, 
         detrend = FALSE,
         method = "pgram", log = "no")
```

A. Tendance.

B. Cycle.

C. Saisonnalité.

**D. Irrégulier.**
:::

::: {#exr-bx}
La transformation de Box-Cox est-elle adaptée à la série suivante ?
```{r}
library(forecast)
forecast::autoplot(expsmooth::cangas, ylab = NULL)
```

A. Oui.

B. Oui mais seulement avant 1972.

**C. Non.**
:::

::: {#exr-}
Est-ce que je peux directement utiliser la fonction `stl()` pour désaisonnaliser cette série ?
```{r}
forecast::autoplot(AirPassengers)
```

**A. Non car le saisonnalité est multiplicative.**

B. Oui car `stl()` détecte la type de saisonnalité.
:::

::: {#exr-cours-cac-40}
Quel modèle peut-on utiliser pour prévoir le cours de clôture du CAC 40 ?

```{r}
y = window(EuStockMarkets[,"CAC"], start = 1998)
autoplot(y, y = "Niveau",
         main  = "Cours de clôture du CAC 40")
```

A. Moyenne des valeurs passées.

**B. Dernière date connue.**

C. Valeur de l'année passée.
:::


::: {#exr-ets-co2}
Quel modèle est retenu pour cette série ?
```{r}
forecast::ets(co2, damped = FALSE)
```
A. Tendance multiplicative, Saisonnalité additive, bruit additif

B. Tendance additive, Saisonnalité multiplicative, bruit additif

**C. Tendance additive, Saisonnalité additive, bruit multiplicatif**
:::

::: {#exr-cours-cac-40-arima}
Quel modèle ARIMA parait plausible pour modéliser le cours de clôture du CAC 40 ?

```{r}
y = window(EuStockMarkets[,"CAC"], start = 1998)
autoplot(y, y = "Niveau",
         main  = "Cours de clôture du CAC 40")
```

A. ARIMA(1,0,0).

B. ARIMA(1,0,1).

C. ARIMA(0,0,1).

**D. ARIMA(0,1,0).**
:::

::: {#exr-cours-tend-diff}
Si une série comporte une tendance linéaire et une saisonnalité mensuelle, quelle différenciation faut-il faire ?

A. Régulière : $X_t - X_{t-1}$

**B. Saisonnière : $X_t - X_{t-12}$**

C. Saisonnière et régulière.
:::

::: {#exr-series-journ}
Sur des séries journalières, quelle méthode privilégier pour prendre en compte la saisonnalité ?

A. Ajouter des indicatrices.

B. Différencier la série.

**C. Ajouter des régresseurs de Fourier.**

D. Toutes ces méthodes.

:::


::: {#exr-qual-aic}
Pour comparer la qualité prédictive d'un modèle exponentiel et d'un modèle ARIMA, je peux utiliser l'AIC.

A. Vrai.

**B. Faux.**
:::
