---
title: "4 - Lissage exponentiel"
---

```{r setup, include=FALSE}
knitr::opts_chunk$set(echo = TRUE, collapse = FALSE, warning = FALSE,
					  message = FALSE,
					  cache = TRUE)
```

> L'objectif de ce TP est d'apprendre à appliquer les modèles ETS

Les packages suivants seront utilisés :

```{r,warning=FALSE, message=FALSE, eval=TRUE}
packages_to_install <- c("ggplot2", "patchwork", "forecast", "RJDemetra", "ggdemetra")

packages <- packages_to_install[! packages_to_install %in% installed.packages()[,"Package"]]
if (length(packages) > 0) {
	install.packages(packages)
}
library(forecast)
library(ggplot2)
library(patchwork)
```

# Modèles exponentiels

Le but des deux premiers exercices est d'apprendre à manipuler les modèles exponentiels et à analyser la qualité des prévisions.

::: callout-note
## Exercice
Etudier les séries `co2` et `UKgas` : quel modèle parait le plus adapté ?
Faut-il transformer la série ?
Comparer les prévisions en utilisant des schémas additifs et multiplicatifs et en transformant ou non la série.
:::

::: {.callout-tip collapse="true"}
## Solution
```{r co1-ukgas}
autoplot(co2) + autoplot(UKgas)
```
Les deux séries ont une tendance et une saisonnalité. 
La saisonnalité parait additive pour `co2` et multiplicative pour `UKGas`. 
Pas de raison de transformer les séries.

```{r co2-ets}
ets_co2_add <- ets(co2, model = "ZZA")
ets_co2_mult <- ets(co2, model = "ZZM")
ets_co2_add
ets_co2_mult
autoplot(window(co2, start = 1993), y = "Millions de thermies") +
	autolayer(forecast(ets_co2_add, h = 60, PI = FALSE), "ETS(M,A,A)") +
	autolayer(forecast(ets_co2_mult, h = 60, PI = FALSE), "ETS(M,Ad,M)")
```
Les prévisions très proches sur le court terme mais s'éloignent sur le long terme.
Cela vient notamment la tendance est amortie dans le modèle multiplicatif.
```{r ukgas-ets}
ets_gas_add <- ets(UKgas, model = "ZZA")
ets_gas_mult <- ets(UKgas, model = "ZZM")
ets_gas_add_log <- ets(UKgas, model = "ZZA", lambda = 0)
ets_gas_add_log_unb <- ets(UKgas, model = "ZZA", lambda = 0, biasadj = TRUE)

autoplot(window(UKgas, start = 1970), y = "co2") +
	autolayer(forecast(ets_gas_add, h = 24, PI = FALSE), "ETS(A,A,A)") +
	autolayer(forecast(ets_gas_mult, h = 24, PI = FALSE), "ETS(M,A,M)") +
	autolayer(forecast(ets_gas_add_log, h = 24, PI = FALSE), "ETS(A,A,A) sur log(UKgas)") 
```

Ici la différence entre multiplicatif et additif est plus nette :
Dans les deux modèles on prévoit une hausse de la tendance mais les amplitudes croissent de manière exponentielle dans le modèle multiplicatif alors qu'elles restent constantes dans le cas additif (ce qui est logique).
Passer au log ne semble pas avoir beaucoup d'impact.

Sur le plus long terme les résultats sont en revanche différents.
Passer au log conduit à des estimations plus importantes (notamment lorsque l'on corrige du bais. 
Rappels : sans correction du biais cela revient à avoir une estimation de la médiane plutôt que moyen, ce qui n'est pas forcément incohérent).
C'est logique car lorsque l'on passe au log cela revient à supposer que la tendance est également multiplicative.
```{r ukgas-transform}
autoplot(window(UKgas, start = 1985), y = "co2")  +
	autolayer(forecast(ets_gas_mult, h = 60, PI = FALSE), "ETS(M,A,M)") +
	autolayer(forecast(ets_gas_add_log, h = 60, PI = FALSE), "ETS(A,A,A) sur log(UKgas)") +
	autolayer(forecast(ets_gas_add_log_unb, h = 60, PI = FALSE), "ETS(A,A,A) sur log(UKgas) corrigé biais")
```
Appliquer le modèle $ETS(A,A,A)$ sur la série en logarithme et utiliser le modèle $ETS(M,M,M)$ donnent des résultats similaires.
```{r ukgas-log-multi}
autoplot(window(UKgas, start = 1985), y = "co2")  +
	autolayer(forecast(ets_gas_add_log, h = 60, PI = FALSE), "ETS(A,A,A) sur log(UKgas)") +
	autolayer(forecast(ets(UKgas, model = "MMM"), h = 60, PI = FALSE), "ETS(M,M,M)")
```
:::

::: callout-note
## Exercice
Sur les modèles précédents, comparer les qualités des modèles :

1. En termes d'AIC.

2. En termes de BIC.

3. En termes de qualité de prévision dans l'échantillon (MAE).

4. En termes de qualité de prévision hors échantillon (MAE).
On pourra s'aider de la fonction `forecast::tsCV()`.
:::


::: {.callout-tip collapse="true"}
## Solution
Les AIC et les BIC peuvent être extraits avec les fonctions `AIC()` et `BIC()`.
L'AICc peut être extrait à partir du modèle estimé, par exemple `ets_co2_add$aicc`.

Pour simplifier les fonctions, nous construisons une liste pour rassembler tous les modèles :
```{r}
modeles_co2 <- list(
	"ETS(M,A,A)" = ets_co2_add,
	"ETS(M,Ad,M)" = ets_co2_mult
)
modeles_gas <- list(
	"ETS(A,A,A)" = ets_gas_add,
	"ETS(M,A,M)" = ets_gas_mult,
	"ETS(A,A,A) sur log(UKgas)" = ets_gas_add_log
)
```
Ce sont toujours les mêmes modèles qui minimisent l'AIC, l'AICc, le BIC et les erreurs de prévision dans l'échantillon : 
```{r}
sapply(modeles_co2, AIC)
sapply(modeles_co2, `[[`, "aicc")
sapply(modeles_co2, BIC)
sapply(modeles_co2, function(x) mean(abs(resid(x))))

sapply(modeles_gas, AIC)
sapply(modeles_gas, `[[`, "aicc")
sapply(modeles_gas, BIC)
sapply(modeles_gas, function(x) mean(abs(resid(x))))
```
Les statistiques sur les résidus peuvent aussi être calculés avec la fonction `forecast::accuracy()` :

```{r}
accuracy_co2 <- do.call(rbind, lapply(modeles_co2, accuracy))
rownames(accuracy_co2) <- names(modeles_co2)
accuracy_gas <- do.call(rbind, lapply(modeles_gas, accuracy))
rownames(accuracy_gas) <- names(modeles_gas)
accuracy_co2
accuracy_gas
```

Pour la prévision hors échantillon, nous allons construire une fonction par modèle prenant comme paramètre la série brute et l'horizon de prévision et qui renvoie la série prévue :
```{r}
f_co2 <- list(
	"ETS(M,A,A)" = function(x, h) {
	forecast(ets(x, model = "MAA"), h = h)
},
	"ETS(M,Ad,M)" = function(x, h) {
	forecast(ets(x, model = "MAM", damped = TRUE), h = h)
}
)
f_gas <- list(
	"ETS(A,A,A)" = function(x, h) {
	forecast(ets(x, model = "AAA"), h = h)
},
	"ETS(M,A,M)" = function(x, h) {
	forecast(ets(x, model = "MAM"), h = h)
},
	"ETS(A,A,A) sur log(UKgas)" = function(x, h) {
	forecast(ets(x, model = "AAA", lambda = 0), h = h)
}
)
# Exemple : 
f_co2[[1]](co2, 1)
```
Pour estimer les modèles hors échantillon, nous allons utiliser au moins 10 ans de données pour la base `co2` (sur 39 années) et pour la base `UKgas` (sur 27 ans).
C'est toujours les mêmes modèles qui minimisent ces erreurs :
```{r}
e_co2 <- lapply(f_co2, tsCV, y = co2, h = 1, initial = 10 * 12)
e_gas <- lapply(f_gas, tsCV, y = UKgas, h = 1, initial = 10 * 4)
sapply(e_co2, function(x) mean(abs(x), na.rm = TRUE))
sapply(e_gas, function(x) mean(abs(x), na.rm = TRUE))
```


:::



# Décomposition et modèles exponentiels

Le but du prochain exercice est de voir comment coupler une méthode de décomposition (STL ou X-13ARIMA) avec une méthode de prévision (ici ETS mais cela peut être généralisé).
Pour faire cet exercice il faut donc avoir vu le cours sur la [décomposition d'une série temporelle](/Cours/3_Decomposition.pdf) et le [TP associé](/TP/3_Decomposition.qmd).

::: callout-note
## Exercice
L'objectif de cette exercice est d'étudier la série `AirPassengers` en utilisant plusieurs méthodes :

1.  Enlever les 12 derniers mois de `AirPassengers`.

2.  Désaisonnaliser la série en utilisant `stl(., s.window = "periodic")` (après transformation de la série) et `RJDemetra::x13(., spec = RJDemetra::x13_spec(easter.enabled = FALSE, transform.function = "Log"))`.

3.  Appliquer un modèle ETS sur la série désaisonnalisée.

4.  Prévoir la série désaisonnalisée sur 12 mois puis la série brute réintroduisant :

a.  la saisonnalité sur la dernière année pour la méthode STL (peut se faire en une étape avec la fonction `forecast::stlf()`) ;
b.  les prévisions de la saisonnalité pour la méthode X-13-ARIMA.

5.  Comparer les prévisions des précédentes méthodes avec un ETS directement calculé sur la série désaisonnalisée (avec ou sans transformation de Box-Cox).

6.  Qu'en est-il de la prévision en temps-réel (en utilisant la fonction `tsCV()`) ?
:::

::: {.callout-caution collapse="true"}
## Indice
Pour récupérer la composante saisonnière avec X-13 on pourra utiliser le code suivant :
```{r}
library(RJDemetra)
y <- window(ipi_c_eu[,"FR"], start = 2010)
x13_spec <- x13_spec(easter.enabled = FALSE, transform.function = "Log")
mod_x13 <- x13(y, x13_spec)
ggdemetra::seasonal(mod_x13)
ggdemetra::seasonaladj(mod_x13)
ggdemetra::seasonal(mod_x13, forecast = TRUE)
```
Si l'on veut une version plus rapide du code on peut également utiliser cette option :
```{r}
mod_jx13 <- jx13(y, x13_spec)
saisonnalite <- get_indicators(mod_jx13, c("s", "sa", "s_f", "y_f"))
saisonnalite[["s"]]
saisonnalite[["sa"]]
saisonnalite[["s_f"]]
# On a d'ailleurs directement une prévision de la série brute qui est faite par modèle ARIMA
saisonnalite[["y_f"]]
```
Pour la fonction `tsCV()` on pourra utiliser la fonction suivante pour X-13 :
```{r}
fx13_ets <- function(x, h){
	mod_jx13 <- jx13(x, x13_spec)
	mod_jx13 <- get_indicators(mod_jx13, c("sa", "s_f"))
	ets_x13 <- ets(mod_jx13$sa, model = "AAN") # modèle fixé pour gagner du temps
	ets_x13_f <- forecast(ets_x13, h = h)
	ets_x13_f$mean <- ets_x13_f$mean * mod_jx13$s_f[1:h] # on ajoute 1:h pour éviter quelques bugs
	ets_x13_f$model <- "X-13 + ETS"
	# Pas la peine d'actualiser autres paramètres
	ets_x13_f
}
```
:::

::: {.callout-tip collapse="true"}
## Solution
```{r AirPassengers-seas-stl-x13}
library(RJDemetra)
y <- window(AirPassengers, end = end(AirPassengers) - c(1, 0))
autoplot(y)
# Saisonnalité présente qui dépend de la tendance : passage au log nécessaire pour STL
mod_stl <- stl(log(y), s.window = "periodic")

x13_spec <- x13_spec(easter.enabled = FALSE)
mod_jx13 <- jx13(y, x13_spec)
mod_jx13 <- get_indicators(mod_jx13, c("s", "sa", "s_f", "y_f"))
autoplot(exp(seasadj(mod_stl))) + 
	autolayer(mod_jx13$sa)

ets_x13 <- ets(mod_jx13$sa)
ets_stl <- ets(seasadj(mod_stl))
ets_x13_f <- forecast(ets_x13, h = 12)
ets_stl_f <- forecast(ets_stl, h = 12)
x13_f <- ets_x13_f$mean * mod_jx13$s_f # Il faut multiplier car schéma multiplicatif
ets_f <- ets_stl_f$mean + lag(seasonal(mod_stl), -12)
ets_f <- exp(ets_f)
```

On aurait directement pu obtenir les résultats avec fonction `forecast::stlf()` :
```{r AirPassengers-comp-prev}
ets_f - stlf(y, lambda = 0, h = 12, s.window = "periodic")$mean

est_direct <- ets(y)
est_direct_bc <- ets(y, lambda = 0)
autoplot(window(AirPassengers, start = end(AirPassengers) - c(1, 0)),
		 y = "AirPassengers") +
	autolayer(x13_f, series = "X-13 + ETS") +
	autolayer(mod_jx13$y_f, series = "X-13")+ 
	autolayer(ets_f, series = "STL + ETS")+ 
	autolayer(forecast(est_direct, PI=FALSE, h =12), series = "ETS(M,Ad,M)")+ 
	autolayer(forecast(est_direct_bc, PI=FALSE, h =12), series = "ETS(A,N,A) sur log(AirPassengers)")
```
Les séries qui semblent avoir les meilleurs prévisions sont X-13 (modèle ARIMA, voir TP 5) et X-13 + ETS. 
Le moins bon semble l'ETS directement calculé.
```{r}
fx13_ets <- function(x, h = 12){
	mod_jx13 <- jx13(x, x13_spec)
	mod_jx13 <- get_indicators(mod_jx13, c("sa", "s_f"))
	ets_x13 <- ets(mod_jx13$sa, model = "AAN") # modèle fixé pour gagner du temps
	ets_x13_f <- forecast(ets_x13, h = h)
	ets_x13_f$mean <- ets_x13_f$mean * mod_jx13$s_f[1:h] # on ajoute 1:h pour éviter quelques bugs
	ets_x13_f$model <- "X-13 + ETS"
	# Pas la peine d'actualiser autres paramètres
	# ets_x13_f$upper = ets_x13_f$upper * mod_jx13$s_f
	# ets_x13_f$lower = ets_x13_f$lower * mod_jx13$s_f
	ets_x13_f
}
fx13 <- function(x, h = 12){
	mod_jx13 <- jx13(x, x13_spec)
	x13_f <- get_indicators(mod_jx13, c("y_f"))$y_f
	## Ici il y a des calculs en trop car la prévision est uniquement faite avec le pré-ajustement, on pourrait encore optimiser en ne faisant que le pré-ajustement
	# mod_jx13 <- jregarima(y, x13_spec$regarima)
	# x13_f <- get_indicators(mod_jx13, c("model.y_f"))[[1]]
	x13_f <- window(x13_f, end = time(x13_f)[h])
	return(structure(list(method = "X-13ARIMA", 
						  model = mod_jx13, 
						  mean = x13_f,
						  level = NULL, 
						  lower = NULL, upper = NULL, x = NULL, series = NULL, 
						  fitted = NULL, residuals =NULL), class = "forecast"))
}
fstl_ets <- function(x, h = 12){
	stlf(x, lambda = 0, h = h, s.window = "periodic", etsmodel = "AAN")
}
fets <- function(x, h){
	forecast(ets(x, model = "MAM", damped = TRUE), h = h)
}
fets_bc <- function(x, h){
	forecast(ets(x, lambda = 0, model = "AAA"), h = h)
}
# On enlève les 3 premières années pour X-13
e_x13_ets <- tsCV(AirPassengers, fx13_ets, h = 1, initial = 3*12)
e_x13 <- tsCV(AirPassengers, fx13, h = 1, initial = 3*12)
e_stl_est <- tsCV(AirPassengers, fstl_ets, h = 1, initial = 3*12)
e_ets <- tsCV(AirPassengers, fets, h = 1, initial = 3*12)
e_ets_bc <- tsCV(AirPassengers, fets_bc, h = 1, initial = 3*12)

erreur <- ts.union(e_x13_ets, e_x13, e_stl_est,
				  e_ets, e_ets_bc)
colnames(erreur) <- c("X-13+ETS", "X-13", "STL+ETS", "ETS", "log(ETS)")
```
Le modèle ARIMA (issu de X-13) semble de meilleure qualité :
```{r}
colMeans(erreur^2, na.rm = TRUE)
```
:::

::: callout-note
## Exercice
L'objectif de cette exercice est d'étudier la série `AQLTrainings::ipi_c_eu_nsa[, "FR"]` d'indice de production industrielle en France :

1. La série présentent-elle des ruptures et si oui à quelles dates ?

2. Appliquer un modèle ETS sur l'ensemble de la série et sur la série tronquée après rupture. 
Comparer les résultats.
:::


::: {.callout-tip collapse="true"}
## Solution
1. La saisonnalité est forte et peut masquer certaines ruptures mais on observe clairement un choc en niveau fin 2008 et différents chocs en 2020.
```{r ipi-autoplot}
y <- AQLTrainings::ipi_c_eu_nsa[, "FR"]
autoplot(y)
```

2. On estime un modèle après 2021 et un modèle sur l'ensemble de la période.
Le premier modèle utilise peu de données (possiblement plus de révisions sur l'estimation des paramètres) mais est adapté aux dernières données.
```{r ipi-est-modeles}
ets_ens <- ets(y)
ets_ens
ets_post_covid <- ets(window(y, start = 2021))
ets_post_covid
```
Comparons maintenant les résultats des deux modèles sur 
```{r ipi-comp-prev}
fets <- function(x, h, model_ets){
  forecast(ets(
    x, 
    model = paste(model_ets$components[1:3], collapse = ""), 
    damped = as.logical(model_ets$components[4])
  ), h = h)
}
e_ens <- tsCV(y, fets, h = 1, initial = 10*12, model_ets = ets_ens)
# Modèle identifié post-COVID mais estimé sur l'ensemble de la période
e_post_covid_ens <- tsCV(y, fets, h = 1, initial = 10*12, model_ets = ets_post_covid)
# Modèle identifié post-COVID et estimé post-COVID
e_post_covid <- tsCV(window(y,start = 2021), fets, h = 1, initial = 2*12, model_ets = ets_post_covid)

erreur <- ts.union(e_ens, e_post_covid_ens)
erreur_post_covid <- na.omit(ts.union(e_ens, e_post_covid))
colnames(erreur) <- 
  colnames(erreur_post_covid) <- 
  c("Ensemble données", "Post COVID")
```
Le modèle identifié sur l'ensemble de la période minimise les erreurs de prévision : pour le modèle estimé après la période du COVID (tronquage des données), il y a trop peu de données pour avoir une estimation stable.
```{r}
colMeans(erreur^2, na.rm = TRUE)
colMeans(erreur_post_covid^2, na.rm = TRUE)
```
:::
